臺灣高等法院臺南分院民事判決　100年度家上字第44號
上　訴　人　蔡宛蓁原名蔡阿嬌.
被 上 訴人　周明城
訴訟代理人　楊慧娟　律師
上列當事人間請求確認婚姻關係存在事件，上訴人對於中華民國
一百年四月十一日臺灣臺南地方法院第一審判決（一００年度婚
字第八五號）提起上訴，本院於一百年八月二日言詞辯論終結，
判決如下：
      主      文
上訴駁回。
第二審訴訟費用由上訴人負擔。
      事  實  及  理  由
一、上訴人主張：兩造於民國七十三年九月間結婚，婚後僅共同
    生活兩個月，伊即一人返回娘家居住；嗣伊於七十四年四月
    五日在台南市新營火車站巧遇被上訴人，經被上訴人提議離
    婚，雙方在離婚協議書上簽名，並於翌日至兩造當時共同住
    所地之戶政事務所辦妥離婚登記。惟兩造簽立離婚協議書時
    ，證人王蕙莉並未在場親見親聞，不符兩願離婚應有二人以
    上證人簽名之法定要件，系爭離婚協議為無效，並無合法解
    消婚姻關係效力，兩造間婚姻關係仍持續存在；因被上訴人
    否認之，伊自有即受確認判決之法律上利益。爰提起本件訴
    訟，求為判決確認兩造間婚姻關係存在。原審為伊敗訴判決
    ，尚有未合；並聲明：(一)原判決廢棄。(二)確認兩造間婚姻關
    係存在。(三)第一、二審訴訟費用由被上訴人負擔。
二、被上訴人則以：兩造於七十四年四月五日協議離婚時，除簽
    訂書面離婚協議書（下稱系爭離婚協議書）外，並經證人武
    健、王蕙莉二人簽名；於同年月六日至台南市後壁區戶政事
    務所辦理離婚登記時，並經證人二人親自到場後，始辦妥離
    婚登記。兩造間婚姻關係已合法解消，上訴人請求確認兩造
    間婚姻關係存在，並無理由等情詞，資為抗辯；並聲明：(一)
    上訴駁回。(二)第二審訴訟費用由上訴人負擔。
三、上訴人主張兩造於七十三年九月間結婚，嗣於七十四年四月
    五日協議離婚，並於翌日至至戶政事務所辦妥離婚登記乙情
    ，除據上訴人提出離婚協議書在卷（參見原審卷第二五頁）
    可佐外，且有台南市後壁區戶政事務所於九十九年十一月二
    十五日檢送兩造申辦離婚登記之相關資料存卷可憑（參見板
    橋地院九十九年度婚字卷第一四頁至第一九頁），復為被上
    訴人所未爭執，堪信上訴人之上開主張為真實。
四、上訴人另主張：兩造簽立系爭離婚協議書時，證人王蕙莉並
    未在場親見親聞，不符兩願離婚應有二人以上證人簽名之法
    定要件，系爭離婚協議無效，並無合法解消婚姻關係效力，
    兩造間婚姻關係仍持續存在等語，則為被上訴人否認，並以
    上情置辯；是系爭離婚協議之法定要件是否具備？系爭離婚
    協議是否無效？兩造間婚姻關係是否存續？厥為本件訴訟首
    應審究之爭點。
五、按兩願離婚，應以書面為之，並應有二人以上證人之簽名，
    七十四年六月三日修正前民法第一千零五十條定有明文。至
    於民法第一千零五十條所稱證人之簽名，不限於作成離婚證
    書時為之，亦不以於協議離婚時在場之人為限，苟係對離婚
    之協議在場聞見，或知悉當事人間有離婚協議之人，在兩願
    離婚證書上簽名或蓋章，即足當之。查上訴人提起本件親屬
    事件，依其主張兩造間於七十四年四月五日協議離婚之事實
    ，係在民法第一千零五十條修正前發生，依民法親屬編施行
    法第一條規定，即應適用上開修正前民法之規定。
六、再查：
（一）兩造於七十四年四月五日協議離婚，於作成之系爭離婚協
      議書上，除由兩造簽名外，並有證人武健、王蕙莉二人之
      簽名者，此參卷附之系爭離婚協議書自明（參見原審卷第
      二五頁）。
（二）又證人武健及王蕙莉二人於原審法院審理時均到場，經隔
      離訊問結果，證人武健結證：「離婚協議書上面的簽章是
      我親自的簽章。兩造是一起來找我，填寫協議書時，王蕙
      莉也在場，也有跟兩造確認離婚的意思；若王蕙莉不在場
      ，兩造的地址不可能由王蕙莉填寫。填完協議書後，我與
      王蕙莉應該有同兩造一同去戶政事務所辦理離婚登記。」
      等語明確；證人王蕙莉則證述：「離婚協議的內容是我的
      字跡，兩造地址及我的地址，也是我的字跡。寫離婚協議
      書時我有在場，後來去戶政機關的時候，我與武健也都有
      去，因為如果我們沒有陪同兩造去戶政機關，無法辦理離
      婚登記。」等語（參見原審卷第三二頁至第三三頁）。
（三）綜參上情；
    (1)兩造於七十四年四月五日協議離婚時，於系爭離婚協議書
      上，除由兩造簽名外，並有證人武健、王蕙莉二人之簽名
      ，堪認兩造協議離婚時，形式上已踐行「以書面為之」，
      及「有二人以上證人之簽名」之法定要式自明。
    (2)其次，證人武健、王蕙莉二人證述：於兩造填寫離婚協議
      書時在場，且陪同兩造至戶政機關辦理離婚登記之情節大
      致相符，參以證人二人與兩造間既非親朋，亦無利害關係
      ，衡情，其二人所為上開證述應無偏袒一方可能。
    (3)再者，上訴人於本院審理時到場陳稱：「王蕙莉在原審當
      庭書寫之筆跡（按即原審卷第三五頁，由王蕙莉繕寫之「
      離婚協議書」），是模仿我當庭所提的離婚協議書筆跡」
      等語明確（參見本審卷第四０頁反面），足見上訴人就上
      揭「離婚協議書」（原審卷第三五頁）係由證人王蕙莉親
      自謄錄，而與兩造持向戶政事務所申辦離婚證記之系爭離
      婚協議書之字跡相近似等情，並無爭執之意。惟在台灣地
      區使用之繁體中文，因其筆劃較多，且隨著作者之書寫習
      慣不同，及對於中國文學造詣之深淺有異，造就不同作者
      在書寫同一文字時，各有不同之運筆方式、筆劃，及文字
      態勢；甚至同一作者在短時間內，刻意更改書寫習慣及筆
      跡外觀時，亦屬不易。至於第三人刻意模仿他人筆跡時，
      雖可經由臨摹抄錄方式達到一定程度之相似度，然非經一
      段較長時間練習，亦無法輕易順遂，遑論因受情事所迫，
      臨時當眾抄錄範本時，按諸常情，所臨摹之字體與範本之
      字體，欲達到每一字句完全近似之程度者，更屬難上加難
      。基上，系爭離婚協議書上之字跡，與證人王蕙莉繕寫之
      字跡相近似乙情，既為上訴人所不爭，被上訴人據此抗辯
      ：系爭離婚協議書係由王蕙莉於兩造協議離婚時，當場繕
      寫者，核與上開常情並不相違背，即堪憑採。
    (4)系爭離婚協議書上之文字，係由證人王蕙莉於兩造協議離
      婚時當場書寫者，已如上述。上訴人就證人武健確實在場
      親見親聞兩造之離婚協議，並在系爭離婚協議書上簽名乙
      情，亦自陳為真正（參見本審卷第四一頁）；對照證人王
      蕙莉既在兩造協議離婚時，當場作成離婚協議書，亦足以
      印證王蕙莉確有在場親見親聞兩造離婚之真意至明。上訴
      人主張證人王蕙莉並未在場親自見聞兩造之離婚真意云云
      ，核係事後飾卸之詞，委不足採。
七、綜上所述，兩造經協議離婚時，已作成書面離婚協議書，並
    經二人以上證人之簽名，系爭離婚協議已成立生效，即生合
    法解除兩造間婚姻關係之效力。上訴人主張兩造於作成離婚
    協議書時，未經二人以上證人之簽名，離婚協議無效，兩造
    間之婚姻仍然持續存在云云，委無足採。從而，上訴人提起
    本件確認之訴，求為判決確認兩造間之婚姻存在，即屬無據
    ，不應准許。原審為其敗訴之判決，認事用法均無不合，上
    訴意旨猶執前詞，指摘原判決不當，求予廢棄改判，為無理
    由，應予駁回。
八、本件事證已臻明確，上訴人聲請再次傳訊證人王蕙莉到場，
    由其當場繕寫離婚協議書以供比對筆跡者，本院認無必要。
    此外，兩造其餘攻擊防禦方法之陳述，與判決結果並無影響
    ，爰不一一論述，併此敘明。
九、據上論結，本件上訴為無理由，依民事訴訟法第四百四十九
    條第一項、第七十八條，判決如主文。
中    華    民    國   100    年    8     月    16    日
                  民事第二庭    審判長法  官  陳 光 秀
                                      法  官  曾 平 杉
                                      法  官  李 文 賢
上為正本係照原本作成。
如不服本判決，應於收受送達後20日內向本院提出上訴書狀，其
未表明上訴理由者，應於提出上訴後20日內向本院補提出理由書
狀（均須按他造當事人之人數附繕本）上訴時應提出委任律師或
具有律師資格之人之委任狀；委任有律師資格者，另應附具律師
資格證書及釋明委任人與受任人有民事訴訟法第466條之1第1項
但書或第2項（詳附註）所定關係之釋明文書影本。如委任律師
提起上訴者，應一併繳納上訴審裁判費。
中    華    民    國   100    年    8     月    17    日
                                      書記官  尤 乃 玉
【附註】
民事訴訟法第466條之1：
(1)對於第二審判決上訴，上訴人應委任律師為訴訟代理人。但上
  訴人或其法定代理人具有律師資格者，不在此限。
(2)上訴人之配偶、三親等內之血親、二親等內之姻親，或上訴人
  為法人、中央或地方機關時，其所屬專任人員具有律師資格並
  經法院認為適當者，亦得為第三審訴訟代理人。
民事訴訟法第466條之2第1項：
  上訴人無資力委任訴訟代理人者，得依訴訟救助之規定，聲請
  第三審法院為之選任律師為其訴訟代理人。